【裁判字號】    92,判,711
【裁判日期】    920606
【裁判案由】    贈與稅
【裁判全文】
最  高  行  政  法  院  判  決                    九十二年度判字第七一一號
    上  訴  人  乙○○
    被 上訴 人  財政部臺灣省北區國稅局
    代  表  人  甲○○
右當事人間因贈與稅事件，上訴人對於中華民國九十一年二月二十七日臺北高等行政
法院九十年度訴字第一九六八號判決，提起上訴，本院判決如左：
    主  文
上訴駁回。
上訴審訴訟費用由上訴人負擔。
    理  由
一、本件上訴人在原審起訴意旨略以：被上訴人以上訴人於民國（下同）八十二年二
    月十六日以自有資金無償為其子林盈良、林正福購置坐落台北縣林口鄉○○段中
    湖小段一五二─一五、─二三地號，台北縣三重市○○○段長泰小段一二二─三
    一地號等三筆土地，被上訴人依財政部台北市國稅局通報資料查得上訴人涉有贈
    與情事，經函請上訴人於文到十日內申報贈與稅，上訴人逾期未申報，被上訴人
    遂依行為時遺產及贈與稅法第五條第三款規定，核定贈與總額新台幣（以下同）
    七、四七九、一五七元，贈與淨額七、○二九、一五七元，應納贈與稅額一、二
    二六、八三○元，並依同法第四十四條規定，按核定應納稅額處以一倍之罰鍰計
    一、二二六、八三○元。上訴人不服，循序提起本件行政訴訟。按本件付與林秋
    旺之買賣價金，來自訴外人國光建設企業股份有限公司（以下簡稱國光公司）提
    供合建之保證金二六、○○○、○○○元，係由宏裕公司負責人林秋明簽收，因
    宏裕公司發生股東糾紛，原宏裕公司全部銀行帳戶均需蓋用林秋旺之印鑑，故無
    法再使用宏裕、宏發機械公司（以下簡稱宏發公司）之帳戶，乃借用上訴人之帳
    戶往來，故系爭宏裕公司因合建而收取之保證金二六、○○○、○○○元，係由
    上訴人保管，存放於華南商業銀行000000000000號帳戶，並非上訴
    人自有資金。又系爭台北縣林口鄉○○段中湖小段一五二之十五、二十三地號土
    地，所有權三分之一，三重市○○○段長泰小段一二二之三十一地號土地，所有
    權三分之一，均係宏裕公司與林秋旺協議退股，以公司資金購置林秋旺之上開財
    產，並信託登記於股東林正福、林盈良名下，其後宏裕公司於國光公司合建不成
    ，宏裕公司同意以三二、○○○、○○○元與國光公司解除契約，其中一六、○
    ○○、○○○元係由房屋受託人林正福代償，由林正福簽發華南銀行三重分行帳
    號四九三九─七之支票二紙，其餘一二、○○○、○○○元，則由林秋明簽發支
    票清償，足證系爭二六、○○○、○○○元保證金實非上訴人之資金。且縱認係
    上訴人自有之資金，惟林正福、林秋明亦已付款還國光公司，並無贈與之事實，
    是本件被上訴人所稱之自有資金既已返還予國光公司，顯無贈與之事實。綜此，
    原處分及訴願決定顯屬違誤，請判決撤銷原處分、訴願決定等語。
二、被上訴人則以：本件林秋旺將所持有之宏發、宏裕公司股份及不動產等以總價二
    ○、○○○、○○○元出售予上訴人及林秋明二人，有其雙方於八十年十二月五
    日簽訂之不動產及公司股權買賣契約書附卷，應為上訴人所不爭。其收付款之流
    程，出售人林秋旺已取得二○、○○○、○○○元亦無疑義，而支付該二○、○
    ○○、○○○元資金之來源，係來自上訴人之私人帳戶，亦為上訴人所自認並有
    華南銀行八十五年一月十一日華三字第七號函、八十五年三月十五日華三存字第
    二五號函暨收付明細表、支票等附卷佐證，可證購買系爭不動產資金既來自上訴
    人之銀行帳戶提款，當然為上訴人之自有資金。至於上訴人訴稱系爭二○、○○
    ○、○○○元資金係來自合建保證金二六、○○○、○○○元中之款項等語。查
    依上訴人於復查時提示之宏裕公司與國光公司於八十年十一月二十六日所簽訂之
    合建房屋契約書所載，該國光公司所提供之保證金二六、○○○、○○○元，係
    開立彰化銀行東三重分行支票二紙，面額分別為一五、○○○、○○○元及一一
    、○○○、○○○元，均由宏裕公司負責人林秋明於簽約當日收取，上訴人訴稱
    該款係存入其私人銀行帳戶，惟並未提示佐證文件，自不足證明為真實，退言之
    ，即使該款確有存入上訴人私人帳戶，惟該動產所有權既移轉由上訴人占有，其
    物權自為上訴人所有，否則權利義務主體無從確定，是被上訴人論以本件贈與資
    金，係來自上訴人自有資金並無不合。又從系爭不動產之移轉過程，即由上訴人
    出資價購先登記予第三人名義，再轉回本件受贈人名下，顯然有利用三角移轉方
    式規避贈與稅，則被上訴人以贈與論核課贈與稅即非無據。本件上訴人以自有資
    金無償為林盈良及林正福購置財產之事實，並未依被上訴人通知申報函依限辦理
    申報，被上訴人遂依行為時遺產及贈與稅法第四十四條規定，按應納與稅額一、
    二二六、八三○元，處以一倍之罰鍰一、二二六、八三○元，復查決定遞予維持
    ，應無違誤等語，資為抗辯。
三、原審斟酌全辯論意旨及調查證據之結果，以：按「財產之移動，具有左列各款情
    形之一者，以贈與論，依本法規定，課徵贈與稅：一．．．三、以自己之資金，
    無償為他人購置財產者，其資金。」「除第二十條所規定之贈與外，贈與人在一
    年內贈與他人之財產總值超過贈與稅免稅額時，應於超過免稅額之贈與行為發生
    後三十日內，向主管稽徵機關依本法規定辦理贈與稅申報。」「納稅義務人違反
    第二十三條或第二十四條之規定，未依限辦理遺產稅或贈與稅申報者，按核定應
    納稅額加處一倍至二倍之罰鍰。」分別為遺產及贈與稅法第五條第三款前段、第
    二十四條第一項及第四十四條前段所明定。查系爭坐落台北縣林口鄉○○段中湖
    小段一五二─一五、─二三，台北縣三重市○○○段長泰小段一二二─三一地號
    等三筆土地原土地所有權人係為乙○○、林秋旺、林秋明三兄弟所有，並非屬宏
    發、宏裕公司資產，而林秋旺同意出讓系爭土地應有部分三分之一，而由上訴人
    出資支付林秋旺收取，自應將出讓之應有部分登記上訴人名下，方屬適法，惟依
    卷附系爭地號土地登記簿謄本記載，係先登記予第三人張萬得後，復於八十二年
    二月十六日再登記於上訴人之子林盈良及林正福兩人名下，而其間經核並無買賣
    雙方支付價款之資金流程，移轉過程迂迴，異於一般社會經驗。上訴人就為何迂
    迴三角移轉登記，其訴訟代理人先後於九十年十二月十二日、九十一年二月五日
    於原審稱：是代書建議這樣辦理，上訴人與張萬得無任何關係，顯未能提出合理
    之正當理由，其意圖斷絕贈與資金之查核，藉迂迴三角移轉登記方式規避贈與稅
    之事實，洵堪認定。被上訴人依首揭法條規定以贈與論，並按移轉年度贈與金額
    及財產現值之比例，核定本件贈與總額七、四七九、一五七元，應納贈與稅額一
    、二二六、八三○元。又上訴人未依被上訴人八十五年五月七日北區國稅二第八
    五○一五五八七號函通知依限辦理申報，有該函及掛號郵件收件回執附原處分卷
    可稽，被上訴人按應納稅額處以一倍罰鍰一、二二六、八三○元，揆諸首揭規定
    ，自無不合。次查林秋旺將其宏裕、宏發公司股份及不動產以總價二○、○○○
    、○○○元售予上訴人及林秋明，有八十年十二月五日簽訂之不動產及公司股權
    買賣契約書附卷，為上訴人所不爭。其收付款之流程，出售人林秋旺已取得二○
    、○○○、○○○元亦無疑義，而支付該二○、○○○、○○○元資金之來源，
    係來自上訴人之私人帳戶，亦為上訴人所自認，並有華南銀行八十五年一月十一
    日華三字第七號函、同年三月十五日華三存字第二五號函暨收付明細表、支票等
    附原處分卷佐證，足證購買系爭不動產資金既來自上訴人之銀行帳戶提款，當然
    為上訴人之自有資金。至於上訴人訴稱系爭二○、○○○、○○○元資金係來自
    合建保證金二六、○○○、○○○元中之款項乙節。按「當事人主張之事實，須
    負舉證責任，倘所提之證據，不足為其主張事實之證明，自不能認其主張為真實
    。」鈞院三十六年度判字第十六號著有判例。查上訴人所訴因林秋旺與宏發、宏
    裕公司間之業務運作出現問題，致公司應收、應付帳款無法順利自公司銀行帳戶
    中存取，核與本件單純之贈與無關。且公司內部因簽發收支款，為蓋妥印鑑章事
    宜發生不協調情事，非不可立即向往來銀行申請變更，或另行開設新銀行帳戶，
    以謀求解決。再者，依上訴人於復查時提示之宏裕公司與國光公司於八十年十一
    月二十六日所簽訂之合建房屋契約書記載，該國光公司所提供之保證金二六、○
    ○○、○○○元，係開立彰化銀行東三重分行支票二紙，面額分別為一五、○○
    ○、○○○元及一一、○○○、○○○元，均由宏裕公司負責人林秋明於簽約當
    日收取，上訴人訴稱該款係存入其私人銀行帳戶，惟並未提示佐證文件，自不足
    證明為真實。退言之，即使該款確有存入上訴人私人帳戶，惟依改制前行政法院
    六十二年度判字第一二七號判例意旨，該動產所有權既移轉由上訴人占有，其物
    權自為上訴人所有，否則權利義務主體無從確定，物權陷於紊亂，是上訴人訴稱
    系爭二○、○○○、○○○元資金係來自合建保證金二六、○○○、○○○元中
    之款項乙節，亦無可採，被上訴人論以本件贈與資金，係來自上訴人自有資金，
    核無不合。綜上說明，本件被上訴人對上訴人所為課徵贈與稅及罰鍰處分，核無
    違誤，訴願決定予以維持，於法並無不合，因將原決定及原處分均予維持，駁回
    上訴人之訴等情，為其判斷之依據。
四、本院按：系爭土地原係訴外人林秋旺、上訴人、林秋明三人共有，嗣訴外人林秋
    旺將其宏裕、宏發公司股份及不動產（包括系爭土地持分）以總價二○、○○○
    、○○○元售予上訴人及林秋明，有八十年十二月五日簽訂之不動產及公司股權
    買賣契約書附卷可稽，為上訴人所不爭，業經原審認定屬實，故訴外人林秋旺係
    將系爭土地出售於上訴人及林秋明，並非出售予宏裕或宏發公司，是以宏裕或宏
    發公司依法自無支付價金予訴外人林秋旺之義務，所取得之系爭土地既係上訴人
    及林秋明個人買受，亦與上述公司無涉，顯非該公司資產，自不可能認係公司所
    有而信託於他人。上訴人將其個人出資買受之系爭土地，以三角方式先移轉予第
    三人再移轉登記與其子林盈良及林正福，原處分依法以贈與論，自無不合，訴願
    決定及原判決予以維持，亦無違誤。至上訴人買受系爭土地之資金來源，縱如上
    訴人所稱係向上述宏裕、宏發公司調借該公司土地與國光公司合建之保證金屬實
    ，亦僅屬上訴人與該第三人或上述公司間之債權債務關係，並不影響本件贈與之
    成立。嗣後縱然林正福已代宏裕公司賠償國光公司違約之賠償金，亦純屬林正福
    與宏裕公司間之債權債務關係，與上訴人為林正福等無償購買系爭土地以贈與論
    乙節，不生影響。故上訴意旨以上訴人並非以自有資金無償為子購置系爭不動產
    ，業經提出合建契約書等為據，以證明宏裕公司因合建契約收取保證金貳仟陸佰
    萬元整，係由上訴人保管，而非上訴人之自有資金，且上開合建款亦已返還國光
    公司，亦無無償贈與之事實，惟原審判決對上訴人提出上開之資料，未予依職權
    調查，已違反行政訴訟法第一百三十三條之規定，及同法第二百四十三條判決不
    適用法規或適用不當之違誤云云，顯無足採，且與判決結果無影響。次查系爭土
    地既係上訴人個人所買受，顯非宏裕或宏發公司所有，自不生該公司信託登記予
    林盈良及林正福之問題，上訴意旨另謂原判決忽略民法九百四十條及信託法占有
    之規定，亦有違誤云云，亦無足取。綜上，原審斟酌全辯論意旨及調查證據之結
    果，將原決定及原處分均予維持，駁回上訴人之訴，核無違誤。上訴論旨，指摘
    原判決違誤，求予廢棄，難認有理由，應予駁回。
據上論結，本件上訴為無理由，爰依行政訴訟法第二百五十五條第一項、第九十八條
第三項前段，判決如主文。
中    華    民    國    九十二      年      六        月      六        日
                    最 高 行 政 法 院  第 一 庭
                                審 判 長 法  官      黃  綠  星
                                         法  官      高  啟  燦
                                         法  官      蔡  進  田
                                         法  官      黃  璽  君
                                         法  官      廖  宏  明
右  正  本  證  明  與  原  本  無  異
                                         法院書記官  彭  秀  玲
中    華    民    國    九十二      年      六        月      六        日


司法院資訊處製作；財團法人民間司法改革基金會備份。
